最高法院刑事判決　　　　　　　　　　　　　　　九十一年度台上字第七二○○號
　　上　訴　人　甲○○
右上訴人因違反毒品危害防制條例案件，不服台灣高等法院中華民國八十九年七月十
九日第二審更審判決（八十九年度上更(一)字第三五六號，起訴案號：台灣板橋地方法
院檢察署八十七年度偵字第二○六一八號），提起上訴，本院判決如左：
    主  文
原判決撤銷，發回台灣高等法院。
    理  由
本件原判決撤銷第一審關於上訴人甲○○連續販賣毒品部分之科刑判決，改判仍論上
訴人以連續販賣第一級毒品罪，判處有期徒刑拾肆年；扣案之第一級毒品海洛因二包
合計淨重一點一二公克、第二級毒品安非他命一大包及四小包合計淨重十九點九○公
克（包裝重二點一公克）及俞正遠住處查扣之第一級毒品海洛因淨重二點八六公克均
諭知沒收併銷燬之，扣案塑膠分裝袋三個及帳冊一本宣告沒收，固非無見。
惟查：（一）按犯毒品危害防制條例第四條至第九條、第十二條、第十三條或第十四
條第一項、第二項之罪者，其供犯罪所用或因犯罪所得之財物，均沒收之，如全部或
一部不能沒收時，追徵其價額或以其財產抵償之，該條例第十九條第一項定有明文，
係採義務沒收。原判決事實欄既認定上訴人於八十七年一、二月間，以新台幣（下同
）一萬五千元之價格售與林瑞燕安非他命半兩等情，則上開款項何以未依法予以宣告
沒收？原判決未敘明其理由，有判決不適用法律之違誤。又原判決事實就上訴人販賣
海洛因及安非他命予俞正遠之次數、數量及所得之金額未為明確之認定，俾就其此部
分所得財物適用上開法條諭知沒收之依據，於法亦有未合，雖其理由說明係上訴人堅
詞否認有販賣犯行，致無法查得販賣之實際次數、數量、金額及利得，已盡調查之能
事，僅足認定上訴人具營利之意圖販賣毒品，至上訴人犯罪所得究竟若干？委難察得
實情，故無從予以宣告沒收等由。惟原審既認定有帳冊一本扣案，並於判決理由欄敘
明扣案帳冊上「阿遠」、「燕」及其後記載之阿拉伯數字，確為上訴人販賣海洛因及
安非他命予俞正遠、及販賣安非他命予林瑞燕款項之記載無誤（見原判決第七頁第二
行），原審既以之為認定上訴人販賣毒品與俞志遠、林瑞燕之證據，則依該帳冊所載
，是否足可計算上訴人販賣毒品所得？或就所認定在俞正遠身上及居處扣得購自上訴
人之第一、二級毒品數量（原判決第三頁第三｜七行）核算其金額？原審未為調查，
僅以上訴人否認犯罪，即認已盡調查之能事，於法自難謂合，併有應於審判期日調查
之證據未予調查及判決理由不備之違法。（二）按毒品危害防制條例第十八條第一項
之規定，得諭知沒收並銷燬之者，以查獲之毒品及專供製造或施用毒品之器具為限，
並不及於毒品之外包裝。原判決理由五、說明扣案如原判決附表一編號所示在甲○
○身上扣得之第一級毒品海洛因二包，合計淨重一點一二公克（包裝重零點四零公克
，平均純度百分之五十一點二四，純質淨重零點五七公克）、及如原判決附表一編號
所示在被告其身上扣得、欲販賣予俞正遠之第二級毒品安非他命一大包及四小包，
合計淨重十九點九零公克（包裝重二點一五公克）、及如原判決附表一編號所示在
俞正遠居處查扣其購自被告甲○○之第一級毒品海洛因大、中、小三包，合計淨重二
點八六公克（包裝重零點九三公克，平均純度百分之二十六點四五，純質淨重零點七
六公克），均係查獲之毒品，應依毒品危害防制條例第十八條第一項規定諭知沒收銷
燬之（查原判決並無附表）。原判決主文就查扣之第二級毒品安非他命一大包及四小
包合計淨重十九點九○公克（原判決事實欄誤載為九點九○公克）之外包裝重二點一
公克（應係二點一五公克）則一併依上開規定諭知沒收並銷燬之，有適用法則不當之
違誤。且查原判決事實欄認定本案查獲之毒品，除扣自上訴人所持有之第一、二級毒
品之外，並自俞志遠身上扣得購自甲○○之第二級毒品安非他命一包（毛重一‧○公
克、淨重○‧八公克），及在俞正遠位於台北縣中和市○○路四二二號四樓頂居處，
扣得俞正遠購自甲○○之第一級毒品海洛因大、中、小各一包（共計淨重二‧八六公
克、包裝重○‧九三公克）及第二級毒品安非他命二包（淨重一‧六公克）等物，然
原判決主文僅就上開在俞正遠居處頂樓扣得其購自甲○○之第一級毒品海洛因大、中
、小各一包（共計淨重二‧八六公克）諭知沒收，而同時、地扣得之第二級毒品安非
他命二包（淨重一‧六公克）及俞志遠身上扣得購自甲○○之第二級毒品安非他命一
包（毛重一‧○公克、淨重○‧八公克），何以無庸依法諭知沒收銷燬？原判決未予
說明，亦有判決不適用法則及理由不備之違法；又依同條例第十九條第一項沒收之規
定係採義務沒收主義，自應優先於刑法第三十八條第一項第二款、第三款之規定而為
適用。本件原判決既認扣案塑膠分裝袋三個及帳冊一本，係上訴人所有並供販賣毒品
所用，自應適用毒品危害防制條例第十九條第一項之規定諭知沒收，其竟依刑法第三
十八條第一項第二款予以沒收，同有違誤。（三）原判決事實認定本案係經俞正遠、
林瑞燕供出其海洛因及安非他命購自甲○○後，警員依據俞正遠、林瑞燕之供述，由
林瑞燕以電話佯邀甲○○至俞正遠位於中和市○○路二二二巷八弄二號三樓之住處，
甲○○依約於當日（八十七年九月十三日）下午七時三十分……攜帶第一級毒品海洛
因二包、第二級毒品安非他命一大包及四小包，前往俞正遠位於前揭連城路二二二巷
八弄口之住處附近，欲販賣予俞正遠時，為警當場查獲，始未得逞等情。惟據原判決
引用證人林瑞燕所證：「（問：你與俞正遠配合警察查獲甲○○？）是警察先查獲我
與俞正遠，帶回警局後，看到我們的電話簿有『小武』，警察剛好要找『小武』，警
察就帶我們回家，在家裡與甲○○聯絡，叫甲○○過來」、「（問：電話中如何說？
）就是叫甲○○過來聊天，並沒有說要跟他買海洛因或安非他命」（詳第一審卷第六
十七頁反面、六十八頁）、「（問：是當場打電話叫甲○○過來的？）是我與俞正遠
到警局之後，警察看到我們電話簿有『小蔣』，當時甲○○叫『小蔣』，警察就叫我
打電話約甲○○到中和連城路二二二巷八弄二號三樓處，警察帶我及俞正遠回到該址
，然後甲○○打電話到中和連城路二二二巷八弄二號三樓處，是俞正遠接的，因我當
時剛交保出來，我與甲○○約，看甲○○要不要過來坐坐，且我之前有欠甲○○一筆
三萬元，有說要還他五千元，那時是中午的時間，就約定中午或晚上要到我與我先生
上開中和連城路二二二巷八弄二號三樓處，後來當天下午五點多我與俞正遠就被查獲
，我在警察局打電話說叫甲○○過來聊天，順便還他五千元，但沒有跟甲○○講要買
海洛因或安非他命之事」（詳第一審卷第一四○頁），及證人蘇瑞證證稱：「俞正遠
供出被告，在該處打電話叫甲○○過來」（詳同卷第一○六頁）等語以觀，查獲當日
上訴人是否係應證人林瑞燕或俞正遠欲購買毒品之邀，而攜帶毒品前往交易，非無疑
問？原判決理由依憑上開證人證言，認定上訴人係由林瑞燕聯絡前來，上訴人回電後
，由俞正遠佯稱欲向上訴人購買海洛因及安非他命，上訴人始攜帶海洛因與安非他命
前來欲販售予俞正遠甚明等旨，其所引用之證據，顯與待證事實有間，難認於法無違
。（四）按刑法第五十九條之酌量減輕其刑，必於犯罪之情狀有其特殊之原因與環境
，在客觀上足以引起一般同情，確可憫恕者，始有其適用。又適用該條文酌量減輕其
刑時，雖不排除審酌同法第五十七條各款所列之事由，惟其程度應達於足以引起同情
，確可憫恕者，方屬相當。原判決雖述上訴人於偵查中即已坦承將毒品提供於俞正
遠夫婦使用，雖否認有營利意圖，惟否認重罪乃人之常情，而其販售範圍僅為俞正遠
、林瑞燕夫婦二人，尚非不特定之大眾，惡性尚輕，而其販售次數不多數量亦寡，非
如毒梟大量販售可比，罪行尚非達於不可逭之程度，其為滿足自己吸食而販售得利以
補匱乏，尚非不可寬憫等情。原判決所認上開情形均為刑法第五十七條所列量刑輕重
之標準，其情狀是否確已足以引起一般同情，且達於可憫恕之程度，仍應詳其理由
，方足以昭折服，乃原判決未進一步說明，即行判決，亦欠妥適。本院上次發回已指
明，原判決仍持原審前審判決相同之理由並未進一步說明，其判決自難認適法。以上
，或為上訴意旨所指摘，或為本院得依職權調查之事項，應認原判決仍有撤銷發回之
原因。另原判決關於上訴人被訴多次販賣海洛因、安非他命予綽號「白豬」、「大胖
」等不詳年籍之人而不另為無罪諭知部分，檢察官係依連續犯裁判上一罪關係起訴，
依審判不可分原則，併予發回。
據上論結，應依刑事訴訟法第三百九十七條、第四百零一條，判決如主文。
中      華      民      國    九十一    年     十二     月     十八     日
                              最高法院刑事第十庭
                                  審判長法官  林  增  福
                                        法官  邵  燕  玲
                                        法官  吳  昆  仁
                                        法官  陳  世  雄
                                        法官  惠  光  霞
      右正本證明與原本無異
                                              書  記  官
中      華      民      國    九十一    年     十二     月    二十四    日
